臺灣臺中地方法院臺中簡易庭民事判決
111年度中簡字第2654號
原      告  林虹秀  
訴訟代理人  王竣弘  
原      告  陳名傑  
訴訟代理人  陳清榮  
被      告  張秀華  
訴訟代理人  洪世峯  
被      告  任卓羣  
上列當事人間返還不當得利事件，本院於民國111年10月13日言
詞辯論終結，判決如下：
    主      文
原告之訴駁回。
訴訟費用由原告負擔。 　　
    事實及理由
一、原告主張：
　㈠原告林虹秀為門牌號碼臺中市○區○○路000號7樓之1房屋之所
    有人、原告陳名傑為門牌號碼臺中市○區○○路000號5樓之2房
    屋之所有人、被告張秀華為門牌號碼臺中市○區○○路000號3
    樓之1房屋之所有人，均為朝野名邸社區之區分所有權人，
    被告任卓羣則為財團法人臺灣聖教會在朝野名邸社區之管理
    人。朝野名邸社區於民國83年興建完成，計有13戶，當時並
    未成立管理委員會，因社區設備逐漸老舊需資金維護，於10
    2年間由住戶提議設立公共基金，銀行帳戶以管理負責人名
    義開立，被告張秀華管理財務並保管存薄，公共基金由各區
    分所有權人分別繳納。原告林虹秀於108年12月15日發現被
    告張秀華，未得全體區分所有權人同意，將公共基金全部轉
    入自己之帳戶，為保障全體區分所有權人利益，經全體區分
    所有權人同意，委任時任管理負責人即被告任卓羣及被告張
    秀華之名義共同開立凱基商業銀行份有限公司台中分行活期
    存款帳戶及定期存款帳戶（下稱系爭帳戶），直至社區成立
    管理委員會後，再將該帳戶金額移轉至管理委員會名下。
  ㈡朝野名邸社區於111年1月間委託銘正公寓大廈管理維護有限
    公司向臺中市政府申請成立朝野名邸管理委員會，預計於管
    理委員會成立後，將社區公共基金轉入管理委員會名下，讓
    社區運作符合現今法制，詎朝野名邸社區於111年3月12日進
    行區分所有權人會議討論是否通過社區住戶管理規約，被告
    張秀華等人竟帶頭反對，致輔導成立管理委員會之決議不通
    過，甚且110年9月至111年4月之電梯保養維修費均不願支出
    ，遭訴外人松駿科技自動化有限公司催討。被告張秀華、任
    卓羣保管公共基金之目的係為使管理委員會成立後順利移交
    ，今管理委員會已然不能成立，原告及其他區分所有權人以
    臨時動議終止與被告間之委任關係，將公共基金返還給各區
    分所有權人，目前活期帳戶金額為新臺幣（下同）75萬4661
    元、定期存款帳戶為50萬9449元，共計126萬4110元，則被
    告應返還原告林虹秀、陳名傑各9萬7239元，原告向被告張
    秀華、任卓羣請求返還，被告任卓羣同意，惟被告張秀華拒
    絕，爰以本件起訴狀繕本送達為終止契約之時點，依不當得
    利之法律關係請求被告返還原告林虹秀、陳名傑各9萬7239
    元等語。
　㈢並聲明：⑴被告應共同給付原告林虹秀9萬7239元及自起訴狀
    繕本送達翌日起至清償日止，按年息百分之5計算之利息。⑵
    被告應共同給付原告陳名傑9萬7239元及自起訴狀繕本送達
    翌日起至清償日止，按年息百分之5計算之利息。
二、被告任卓羣以：被告任卓羣與被告張秀華僅為朝野名邸社區
    公共基金共同保管人，因社區未能成立管理委員會，致住戶
    產生不信任委託關係，故伊同意執行111年3月12日區分所有
    權人會議決議結果，同意返還公共基金，聲明認諾原告之請
    求等語。
三、被告張秀華則以：
　㈠被告張秀華自100年12月起，經區分所有權人會議推舉為朝野
    名邸社區之公共基金保管人，歷年公基金帳戶均為聯名持有
    或採雙印鑑，被告張秀華僅協助收、存公共基金，且公共基
    金之提領與使用均經區分所有權人會議或主委之同意後，始
    偕同共同基金保管人(即聯名持有者）提領，被告張秀華之
    所以將公基金轉入私人帳戶，係因公共基金原共同管理人訴
    外人陳羿行於108年12月間出售房屋，已非區分所有權人，
    不能再管理公基金，故被告張秀華另開設個人帳戶管理基金
    ，且開立帳戶時有設立用雙印章，被告張秀華未曾私自動用
    或挪用，返還公基金事宜，非由被告張秀華同意即可執行，
    原告於本件請求應屬當事人不適格。縱認當事人適格，依内
    政部營建署94年8月22日營署建管字第0943040512號函所示
    ，公共基金應設專戶儲存，並由管理負責人或管理委員會負
    責管理，其運用應依區分所有權人會議之決議為之，而因11
    1年3月12日區分所有權人會議後，並非全數區分所有權人均
    同意均分公共基金，被告張秀華與前主委始暫緩提領公基金
    。訴外人洪世峯業經向主管機關報備為管理負責人，預備申
    請社區公共帳戶，日後會將公基金轉入公共帳戶。另訴外人
    洪世峯曾多次於住戶群組中詢問能否使用公共基金支付松駿
    科技自動化有限公司之款項，均遭原告林虹秀之受託人即被
    告任卓羣拒絕等語置辯。
　㈡答辯聲明：㈠原告之訴駁回。㈡如受不利判決，願供擔保請准
    免為假執行。
四、得心證之理由：
  ㈠按必要共同訴訟，共同訴訟人中一人之行為，不利於共同訴
    訟人者，其效力不及於全體，民事訴訟法第56條第1項第1款
    規定甚明。原告主張將社區公共基金委任被告存放在被告共
    同設立之系行帳戶，該帳戶既為被告2人共同聯名設立，並
    非任一被告得單獨處分，原告請求被告返還帳戶內款項，訴
    訟標的對於被告2人必須合一確定。被告任卓羣聲明認諾原
    告之請求，且對於原告主張之事實不爭執，依民事訴訟法第
    280條第1項之規定，視同對於原告主張之事實自認。惟此認
    諾及自認不利全體被告，故被告任卓羣之認諾不生效力，不
    利於己之自認亦不得拘束被告張秀華，不得憑認原告主張之
    事實為真正。
　㈡原告主張於102年間朝野名邸社區住戶設立公共基金，以管理
    負責人名義開立帳戶，由被告張秀華保管存簿，原告林虹秀
    於108年12月15日發現被告張秀華將公共基金全部轉入自己
    帳戶，後經全體區分所有權人同意，委任被告張秀華及被告
    任卓羣聯名開立系爭帳戶儲存公共基金等語，並提出LINE對
    話截圖為證（見卷第65頁），被告張秀華抗辯朝野名邸社區
    公共基金原以被告張秀華與另一住戶聯名設立帳戶儲存，10
    8年間因公共基金帳戶聯名設立人陳羿行出售房屋，不得再
    保管公共基金，被告張秀華未得時任社區管理負責人被告任
    卓羣同意，自行與另一住戶即訴外人陳昱伶聯名設立帳戶儲
    存社區公共基金，後再由被告張秀華與被告任卓羣聯名開立
    系爭帳戶儲存公共基金等語，並提出電子郵件、100年12月3
    日住戶臨時會議紀錄、100年至111年間之公共基金帳戶存摺
    及開戶資料為證（見卷第145-177頁），雙方陳述略有出入
    。參以100年12月3日住戶臨時會議紀錄記載「公基金共同管
    理人推選由張秀華小姐及蔡沛珊小姐為基金共同管理人」（
    見卷第151頁），及歷次公共基金帳戶戶名為「張秀華、蔡
    沛珊」、「張秀華、陳羿行」、「張秀華、陳昱伶」、「張
    秀華、任卓羣」（見卷第163-177頁），另被告任卓羣提出1
    08年12月15日區分所有權人會議記錄記載「柒、臨時動議：
    一、案由：存摺的印章問題，請討論。決議：存摺印章改為
    社區管委會的章及財委私人章。」（見卷第125頁），堪認
    社區公共基金確係自始委由被告張秀華及另一住戶聯名開設
    帳戶儲存，後於108年12月15日經區分所有權人會議決議由
    被告張秀華及被告任卓羣聯名開設系爭帳戶儲存。
　㈢按總會決議之內容違反法令或章程者，無效，民法第56條第2
    項定有明文。又公寓大廈管理條例對於區分所有權人會議決
    議內容如有違反法令或規約等情事時，其效力如何，並無明
    文規定，依同條例第1條第2項規定，即應適用其他法令之規
    定。公寓大廈之區分所有權人會議，係為區分所有建物內各
    區分所有權人之利害關係事項所召開，決議性質上係多數區
    分所有權人平行意思表示趨於一致之合同行為，而發生一定
    私法上之效力，與民法上社團法人為規範社員相互權利義務
    關係而召開之總會決議，性質上、利益上之狀態相類似，基
    於相同之法律理由，自可類推適用社團總會決議效力之規定
    。次按公寓大廈公共基金用以支付公寓大廈共用部分、約定
    共用部分之修繕、管理、維護，及共用部分及其相關設施之
    拆除、重大修繕或改良，公寓大廈管理條例第10條第2項、
    第11條第1、2項規定甚明。又「公共基金應設專戶儲存，並
    由管理負責人或管理委員會負責管理。其運用應依區分所有
    權人會議之決議為之」，「區分所有權人對於公共基金之權
    利應隨區分所有權之移轉而移轉；不得因個人事由為讓與、
    扣押、抵銷或設定負擔。」，公寓大廈管理條例第18條第3
    項、第19條定有明文。是以，公共基金固屬社區住戶所有，
    然應由管理負責人或管理委員會依區分所有權人會議決議，
    管理運用在共用部分之修繕、管理、維護等事項，性質上不
    得返還區分所有人。查111年3月12日區分所有權人會議決議
    固決議將社區公共基金退還各區分所有權人，有該區分所有
    權人會議記錄在卷可稽（見卷第71頁），然此項決議違背公
    共基金之法定管理運用目的，應屬無效。原告不得依此主張
    返還公共基金予各區分所有權人。
　㈣按「稱委任者，謂當事人約定，一方委託他方處理事務，他
    方允為處理之契約。」，「無法律上之原因而受利益，致他
    人受損害者，應返還其利益。雖有法律上之原因，而其後已
    不存在者，亦同。」，民法第528條、第179條分別定有明文
    。依公寓大廈管理條例第18條第3項、第19條規定，公共基
    金應設專戶儲存，並由管理負責人或管理委員會負責管理，
    朝野名邸社區並未以社區名義開設公共基金專戶，而係由被
    告張秀華及被告任卓羣聯名開設系爭帳戶儲存，並由被告張
    秀華及被告任卓羣自行保管印章，依區分所有權人決議及管
    理負責人指示提領款項，參以108年12月15日區分所有權人
    會議決議「存摺印章改為社區管委會的章及財委私人章」（
    見卷第125頁），應認係社區住戶全體委由時任社區管理負
    責人即被告任卓羣代理與被告成立委任契約（被告任卓羣得
    社區住戶全體同意，代理與自己成立委任契約，依民法第10
    6條規定有效），故委任人為社區住戶全體，僅社區住戶全
    體或有權管理社區公用部分之管理負責人、管委會得對於被
    告主張終止委任關係，將公共基金返還社區住戶全體（應儲
    存專戶留供社區使用，不得返還各區權人）。原告並無單獨
    與被告間成立委任契約，原告主張終止與被告間委任關係云
    云，自屬無據。另被告係依社區住戶全體委任而持有系爭帳
    戶款項，非無法律上原因，原告就已繳納公共基金並無管理
    處分權限，亦不得單就其就公共基金之比例，請求被告返還
    。原告主張依不當得利法律關係，請求被告依比例返還公共
    基金，並無理由。
　㈤按「管理負責人：指未成立管理委員會，由區分所有權人推
    選住戶一人或依第二十八條第三項、第二十九條第六項規定
    為負責管理公寓大廈事務者。」，公寓大廈管理條例第3條
    第10款定有明文。又公寓大廈管理條例第28、第55條規定公
    寓大廈建築物所有權登記之區分所有權人成立管理委員會或
    推選管理負責人後，須向直轄市、縣 (市）主管機關報備，
    此報備乃供主管機關備查性質，並非取得管理負責人資格之
    要件，亦與社區成立公共基金無關。被告任卓羣主張洪世峯
    於111年9月29日始向主管機關報備為管理負責人，之前無公
    寓大廈管理條例關於公共基金及管理負責人相關規定適用云
    云，並不足採。
五、從而，原告依民法第546條第1項、第179條規定，請求被告
　　共同給付原告林虹秀、原告陳名傑各9萬7239元及均自起訴
    狀繕本送達翌日起至清償日止，按年息百分之5計算之利息
    ，為無理由，應予駁回。
六、本件事證已臻明確，兩造其餘攻擊防禦方法及所提之證據，
    經本院審酌後認與結果不生影響，爰不一一論述，附此敘明
    。
七、據上論結，本件原告之訴為無理由，依民事訴訟法第78條，
　　判決如主文。
中　　華　　民　　國　　111 　年　　11　　月　　3 　　日
                  臺灣臺中地方法院臺中簡易庭
                                  法  官  熊祥雲
以上正本係照原本作成。
如不服本判決，應於送達後20日內，向本院提出上訴狀並表明上
訴理由，如於本判決宣示後送達前提起上訴者，應於判決送達後
20日內補提上訴理由書（須附繕本），如委任律師提起上訴者，
應一併繳納上訴審裁判費。
中　　華　　民　　國　　111 　年　　11　　月　　3 　　日
                                  書記官  王麗麗